臺灣新竹地方法院民事判決  
111年度小上字第28號
上  訴  人  邱緯綸  



被上訴人    古金滿  
上列當事人間請求返還不當得利事件，上訴人對於中華民國111
年3月31日本院竹北簡易庭110年度竹北小字第473號第一審判決
，提起上訴，本院判決如下：
    主      文
上訴駁回。
第二審訴訟費用新臺幣壹仟伍佰元由上訴人負擔。
    事實及理由
一、按對於小額程序之第一審裁判，得上訴或抗告於管轄之地方
    法院，然非以其違背法令為理由，不得為之，民事訴訟法第
    436條之24定有明文。而上訴狀應記載上訴理由，表明下列
    各款事項：一、原判決所違背之法令及其具體內容；二、依
    訴訟資料可認為原判決有違背法令之具體事實，同法436條
    之25亦有明文。觀諸本件上訴人上訴意旨，可認其主張原審
    疏漏其就匯款事實已完成舉證，且被上訴人未為否認私文書
    證據能力及上訴人主張之事實，且違反行使闡明權之義務致
    違背法令等情，核其上訴理由，堪認對於原審小額判決違背
    法令之情事，已有具體之指摘，是上訴人提起本件上訴，應
    認為已具備合法要件，合先敘明。
二、上訴意旨略以：上訴人因一時未察誤認其係以名下花旗銀行
    新店分行0000000000號存款帳戶(以下簡稱花旗銀行存款帳
    戶)，將新臺幣(下同)5萬元之款項(下稱系爭款項)匯入被上
    訴人名下中國信託商業銀行0000000000000號帳戶(以下簡稱
    中國信託帳戶)，經確認上訴人係以其名下花旗銀行新店分
    行0000000000號支票帳戶(以下簡稱花旗銀行支票帳戶)將系
    爭款項匯入被上訴人之中國信託帳戶。又為釐清被上訴人是
    否有於民國110年1月30日至2月2日收到來自上訴人花旗銀行
    支票帳戶匯入之系爭款項與本件待證事實有直接關聯，原審
    就該部分不予上訴人再聲明調查證據，顯係判決違背法令，
    且違反行使闡明權之義務致違背法令等語。上訴聲明：原判
    決廢棄。被上訴人應給付上訴人5萬元暨自起訴狀繕本送達
    翌日起至清償日止，按週年利率百分之5計算之利息。
三、經查：
㈠、按當事人於第二審程序，不得為訴之變更、追加或提起反訴
    ，亦不得提出新攻擊或防禦方法，民事訴訟法第436條之27
    、第436條之28前段分別定有明文。是小額訴訟程序得據為
    判決基礎之訴訟資料，應以當事人於第一審言詞辯論終結前
    提出者為限。上訴人於原審起訴主張：其於110年1月30日以
    自身花旗銀行存款帳戶誤匯款5萬元至被告中國信託帳戶內
    ，爰依不當得利之法律關係請求被上訴人返還5萬元等語。
    原審以上訴人未能證明被上訴人收到之5萬元係其匯入而受
    有損害，自不得請求被上訴人返還該款項，因而駁回上訴人
    之訴。本件上訴人之上訴理由係主張其因一時未察誤認係以
    其花旗銀行存款帳戶匯款至被上訴人之中國信託帳戶，經確
    認後係自上訴人之花旗銀行支票帳戶進行匯款云云。然上訴
    人係遲至111年3月28日即原審言詞辯論終結後，始變更其主
    張之原因事實，而具狀陳稱其係以花旗銀行支票帳戶轉帳5
    萬元至被上訴人之中國信託帳戶，原審自無從予以審酌，且
    上訴人提出新證據用以爭執原審判決認定之事實，核與小額
    訴訟程序非以判決違背法令為由不得提起上訴之要件不符，
    本院亦無從審酌之。
㈡、次按依民事訴訟法第436條之32第2項規定，第469條第6款之
    判決不備理由或理由矛盾之當然違背法令於小額事件之上訴
    程序並不準用，是於小額事件中所謂違背法令，並不包含認
    定事實錯誤、取捨證據不當或就當事人提出之事實或證據疏
    於調查或漏未斟酌之判決不備理由情形。且按法院有無不能
    得心證或有無其他必要情形，非依職權調查證據不可，乃一
    種事實，法院未為職權調查證據，究不生違背法令問題(最
    高法院85年度台上字第556號判決意旨參照)。上訴人主張原
    審不予其再聲明調查證據，係屬判決違背法令云云；惟依上
    開說明，縱認有調查之必要，仍不足以認定原審判決有何違
    背法令之情事。
㈢、第按審判長應注意令當事人就訴訟關係之事實及法律為適當
    完全之辯論；審判長應向當事人發問或曉諭，令其為事實上
    及法律上陳述、聲明證據或為其他必要之聲明及陳述；其所
    聲明或陳述有不明瞭或不完足者，應令其敘明或補充之；依
    原告之聲明及事實上之陳述，得主張數項法律關係，而其主
    張不明瞭或不完足者，審判長應曉諭其敘明或補充之，民事
    訴訟法第199條第1項、第2項、第199條之1第1項分別定有明
    文，而此為民事訴訟法為擴大訴訟制度解決紛爭之功能，就
    審判長闡明權行使權利義務之規定，然闡明權僅得於「辯論
    主義」之限度內行之，必因當事人言詞主張或書狀記載生有
    疑竇，有以發問或曉諭除去之必要始得發問或曉諭，倘當事
    人之聲明、陳述無不明瞭或不完足者，即無再行向當事人發
    問或曉諭等闡明義務之必要。又審判長已就當事人欲證明之
    事實請其提出證據，並就當事人所聲明之必要證據調查完畢
    ，亦無闡明當事人繼續提出新訴訟資料之義務，蓋審判長於
    訴訟中係中立者，闡明之目的及範圍係為除去不明瞭、不完
    足之處，若強令審判長非要闡明至一造當事人必定勝訴之程
    度，等同損及對造當事人之權益，故民事訴訟法第199條、
    第199條之1，並非要求審判長窮盡法律上及證據上之闡明。
    上訴人於原審明確主張係自其花旗銀行存款帳戶匯款5萬元
    至被上訴人之中國信託帳戶，而原審法官依該原因事實及上
    訴人聲請調查證據之內容發函調查（見原審卷第39頁、第59
    頁），亦於111年3月1日言詞辯論期日提示原審卷第49、51
    、75、77頁(即中國信託商業銀行股份有限公司之回函)，請
    上訴人當庭確認與核對兩造帳號是否正確等情，有該日言詞
    辯論筆錄可參(見原審卷第81頁)，可知原審已就上訴人聲明
    之證據進行調查，並無未盡闡明義務之情事，亦無再為闡明
    上訴人提出新訴訟資料令其舉證之責，否則反致生對他造不
    公之結果，故上訴人主張原審違反行使闡明權之義務致違背
    法令一節，自屬無據。
㈣、綜上所述，原審既已斟酌全辯論意旨及上訴人於言詞辯論終
    結前所提證據以判斷事實之真偽，且其判斷與經驗法則及論
    理法則亦無不符，自難謂為違背法令，是上訴人指摘原判決
    不當，求予廢棄改判，依其上訴意旨，足認上訴為無理由，
    爰依民事訴訟法第436條之29第2款規定，不經言詞辯論，逕
    以判決駁回之。
四、末按小額訴訟之上訴程序，法院為訴訟費用之裁判時，應確
    定其費用額，民事訴訟法第436條之19第1項、第436條之32
    第1項分別定有明文。依此，本件第二審裁判費用1,500元，
    應由敗訴之上訴人負擔，爰確定第二審訴訟費用額如主文第
    2項所示。
五、據上論結，本件上訴為無理由，依民事訴訟法第436條之29
    第2款、第436條之32第1項、第2項、第436條之19第1項、第
    449條第1項、第78條，判決如主文。
中　　華　　民　　國　　111 　年　　5 　　月　　31　　日
                  民事第一庭  審判長法  官  李珮瑜
                                    法  官  張百見
                                    法  官  李宇璿
以上正本係照原本作成。　　　　　　　　　　　　　　　　　
本判決不得上訴。
中　　華　　民　　國　　111 　年　　5 　　月　　31　　日
                                    書記官  王恬如